【裁判字號】    98,上易,254
【裁判日期】    980402
【裁判案由】    妨害名譽
【裁判全文】
臺灣高等法院刑事判決                 98年度上易字第254號
上  訴  人  臺灣士林地方法院檢察署檢察官
被      告  乙○○
選任辯護人  林美倫律師
            陳勵新律師
            張衛航律師
上列上訴人因被告妨害名譽案件，不服台灣士林地方法院96年度
易字第1117號，中華民國97年11月28日第一審判決（起訴案號：
台灣士林地方法院檢察署96年度偵續字第29號），提起上訴，本
院判決如下：
    主  文
上訴駁回。
    理  由
一、本案經本院審理結果，認第一審判決對被告乙○○為無罪之
    諭知，核無不當，應予維持，並引用第一審判決書記載之證
    據及理由（如附件）。
二、檢察官循告訴人所請上訴意旨略以：(1)被告於民國95年1 月
    13日上午7 時57分在東吳中文系網頁留言板指稱：「甲○○
    教授說，必修是王國良當主任時規定的，為何現在才提？大
    哉問，因為中文系在許教授當主任時，一切黑箱作業，我們
    沒有課程委員會，當然無法討論課程」等語，其內容純為指
    摘告訴人個人黑箱作業，掌控課程，被告之言論內容並未說
    明其言論之根據，如何讓東吳中文系師生據以評論是非，縱
    使系務課程之安排為可受公評之事，被告也應根據事實為適
    當評論，不能以告訴人名譽作為祭品，將非告訴人個人所能
    決定之事，變成攻訐之對象。(2)被告於95年1月13日下午2時
    18分在東吳中文系網頁留言板指稱：「我們沒有課程委員會
    ，他們決定了必修課程，讓系上老師表決通過」等語，由以
    上言論可知，被告明知東吳中文系之課程安排經中文系老師
    表決通過，少數服從多數為民主精神真諦，雖然少數意見仍
    應保障發表言論之自由，但不能明知係經多數人表決之決議
    ，對外無的放矢指控告訴人「黑箱作業」、「為所欲為」，
    以使毀損告訴人之名譽。(3)被告於95年3月10日在東吳中文
    系轉知之94年度第2學期第1次系務會議上，加註：「本人願
    向中文系全體同學道歉，因為愚昧無知而投票給許教授當主
    任，讓他為所欲為」等語，按被告此次所發票之言論，內容
    並未涉及任何中文系系務或課程，也未指出任何其所謂為所
    欲為之事實，逕自以傳述不實之事以毀損告訴人名譽，此為
    其唯一目的，與東吳大學中文系課程、系務均毫無關係，並
    非刑法第311條第3款「善意」、「適當」之範疇。(4)原判決
    理由認東吳中文系系務會議固曾有「課程（規劃）委員會」
    ，並均藉以提出課程規劃成果由系務會議確認通過，間或亦
    以問卷調查方式，調查專任教師開課意願，課程委員會之產
    生方式及運作方式皆為可受公評之事，任何人提出之意見均
    應受言論自由之保障，但被告不能無的放矢，對外宣稱沒有
    課程委員會，據以指稱東吳中文系課程係告訴人黑箱作業、
    為所欲為，毀損告訴人名義，被告之言論有何「善意」、「
    適當」可言。(5)原判決理由以證人丁原基、林伯謙、王偉勇
    、張曼娟、王國良等人對於課程委員會提出意見、看法，因
    每個人之言論自由均應受到保障，但細繹被告誹謗之言論其
    未曾提出有關課程委員會之意見及改革方案，僅針對告訴人
    名譽指摘「黑箱作業」、「為所欲為」，雖上揭證人等對於
    課程委員會提出其意見、看法，但並非被告誹謗言論中所敘
    及，自不能對被告先前誹謗言行，事後擦脂抹粉以合理其犯
    行云云。經查：被告主要係針對東吳中文系於95年10月25日
    課程委員會設置辦法正式公佈施行前，該系「課程委員會」
    之系務行政事項之同一主題發表言論，在解釋被告主張之真
    意時，自不能將其在同一主題發表言論割裂觀察，而應綜合
    評斷。細繹被告言論所主張之事實命題，檢察官雖曾論稱係
    ：「東吳中文系是否設有課程委員會」，毋寧應係：「東吳
    中文系於95年10月25日前，所謂之『課程委員會』運作是否
    符合其期待或臻於完善」、是否「形同虛設」。此觀被告諸
    多言論曾述及：「現在有所謂的課程委員會」、「我們沒有
    課程委員會，是甲○○教授與林伯謙教授的委員會」等語自
    明。至被告雖亦曾發表言論，稱：「我們沒有課程委員會」
    、「我們沒有課程委員會，當然無法討論課程」，綜衡其言
    論背景及全文，當係以聳動或誇張之用語，表達其針對東吳
    中文系之課程委員會形同虛設之主張，藉以喚起東吳中文系
    師生之注意，並非捏詞偽稱東吳中文系全無課程規劃之機制
    。再者，被告主張東吳中文系課程委員會形同虛設、運作未
    臻完善之命題而言，自應究其內容真偽。查東吳中文系系務
    會議固曾有「課程（規劃）委員會」，並均藉以提出課程規
    劃成果由系務會議確認通過，間或亦以問卷調查方式，調查
    專任教師開課意願，有被告簽名之91年度專任教師開課意願
    調查表在卷可稽（參見第6520號卷第89頁）。然該「課程委
    員會」或「課程規劃委員會」之委員產生方式，係以非正式
    之遴選、推舉或共識決方式為之，欠缺嚴謹之選舉程序；在
    會議程序方面，會前欠缺會議時地及議程通知之機制；會議
    過程無明確之表決規範，亦乏利害關係者參與或表示意見之
    正式管道；會後則缺乏會議紀錄供與會者確認決議內容之制
    度；至於91學年度專任教師開課意願調查表送至東吳中文系
    辦公室後，仍係由系主任決定實際上得否開課等情，分據證
    人丁原基（參見原審97年7月23日審判筆錄第27頁、第35 頁
    至第37頁）、證人林伯謙（參見原審97年7 月23日審判筆錄
    第16頁、第19頁）、證人王偉勇（參見原審97年8 月18日審
    判筆錄第7頁、第10頁）、證人張曼娟（參見原審97年9月30
    日審判筆錄第2至5頁）、證人王國良（參見原審97年11月27
    日審判筆錄第4 頁）分別證述在卷。查課程委員會所為規劃
    草案，固最終均送系務會議通過，持不同意見者在系務會議
    中亦有發言或提案權，惟該等委員會既欠缺上開委員產生方
    式及議事之正當程序、利害關係人事前參與之重要機制，利
    害關係人參與課程安排決策形成之機會、參與方式及參與強
    度即存有重大之差異。就此節差異，同為東吳中文系教授之
    證人丁原基亦證稱略以：雖然依據東吳大學函文內容，88年
    6 月16日已有成立課程委員會，但事實上課程委員會沒有實
    際運作；張曼娟教授在94年3 月16日東吳中文系系務會議上
    提議要成立課程委員會是因為之前沒有實際運作的課程委員
    會存在、在95年10月25日東吳中文系才通過課程委員會的設
    置辦法，該課程委員會第一次開會是96年1 月25日，在此之
    前，東吳大學中文系沒有實際運作的課程委員會（參見原審
    97年7 月23日審判筆錄第24頁、第25頁、第26頁）；甚且，
    同為東吳中文系教授之證人張曼娟，亦曾於東吳中文系94年
    3 月16日之93學年度第一學期第二次系務會議以臨時動議方
    式提議系務會議提議成立課程委員會，復就該項提案緣由及
    過程結證稱：「（問：你為何提議要成立課程委員會？）因
    為我覺得其他學校的課程委員會，是比較完整的課程委員會
    ，我覺得我們系上的課程委員會，不能全面代表系上老師或
    是學生們的期望，所以我才提議要成立比較完整或是比較符
    合我心中理想的課程委員會」、「（問：你剛剛提到，我們
    系上的課程委員會不能全面代表系上老師或是學生們的期望
    ，請問在你為本次提議之前的課程委員會運作方式為何？）
    我的認識，是系主任和幾位老師，可能是系上比較有學問的
    老師吧，他們討論出來的結果，就作為其他老師的開課指導
    原則，甚至可以指導老師可以上哪些課或不能上哪些課，我
    覺得這不是我期待的課程委員會。甚至課程委員會有沒有存
    在，是見仁見智的，我個人認為可能沒有存在，因為要提出
    這個提案是非常辛苦的」、「（問：你說要提出這個提案是
    非常辛苦的是什麼意思，請明確說明？）因為中文系很多老
    師是擔心受怕的，擔心課沒有辦法開成，或是擔心自己的年
    資，所以要提出這樣的構想，還要說服那些很害怕的老師支
    持，當然是很辛苦的事。而且與我一向的行事風格是相違背
    的，所以我才說這是一件很辛苦的事」、「（問：你所謂擔
    心課沒有辦法開成是什麼意思？）因為過去中文系系主任權
    力是很大的，不是單指甲○○老師。他可以決定老師可以加
    開、停開什麼課，所以老師會擔心受怕」（參見原審97 年9
    月30日審判筆錄第4、5頁）等語。是就此一觀察角度而言，
    不能認當時東吳中文系所謂之課程委員會之運作已臻完備，
    反而容有諸多改善空間，顯見貫串被告上揭之事實命題，亦
    即95年10月25日前，「東吳中文系『課程委員會』運作是否
    符合其所期望或臻於完善」，甚或如被告所使用之強烈主張
    ，即「東吳中文系固有課程委員會，然形同虛設」，均不能
    認係毫無依據。況且，被告主張之命題，即「東吳中文系之
    課程委員會運作是否臻於完善、是否形同虛設」，本質上亦
    未必可以論斷其真偽，反而會因觀察角度不同，而有見仁見
    智的看法。是雖然被告表意之用語稍嫌聳動或誇張，不能謂
    係虛偽。又被告固以具貶抑性質之「黑箱作業」、「為所欲
    為」等用語評論告訴人，惟被告針對之議題既係東吳中文系
    課程安排、課程委員會之設置或運作事宜，其屬「可受公評
    之事」，殆無疑義。然被告所為上開評論究否「善意」或「
    適當」，應視被告之言論是否直接損及告訴人之人性尊嚴，
    且以此為唯一目的，參酌(1)被告上揭貫串之言論，雖均係針
    對於告訴人之攻訐與指摘，然其論述重點，均不脫「課程委
    員會」或中研所招生之東吳中文系系務，堪認被告所評論者
    確為與公共利益有關之事項，並非單指針對「人」為貶抑性
    之評價，所為評論均與「事」相關，顯非直接損及告訴人之
    人性尊嚴，亦非以減損告訴人之人性尊嚴為唯一之目的，反
    而有助於公共意見之形成。(2)被告身為東吳中文系教授，課
    程委員會之運作是否完善，涉及有關課程之編排、分配之程
    序是否正當，與其利益密切攸關。而有關課程委員會之運作
    方式，已經成為東吳中文系內之重要公共議題，存有不同意
    見陣營，且曾有部分東吳中文系教授訴諸校長，以求變革（
    按於85年迄93年間任東吳大學校長之證人劉源俊於原審證詞
    ，參見原審97年11月27日審判筆錄第17頁），東吳中文系系
    內亦曾有改革之議，則被告基於利害關係人立場，就此公共
    議題表示意見，自有其正當性。(3)依被告張貼上揭貫串言論
    之方式、場所，不論是被告自己設立之「呦呦鹿鳴網站」，
    或東吳中文系網頁留言版、東吳大學愛徒樓公布欄、轉知之
    94學年度第2學期第1次系務會議紀錄及檢察官所認之綜合大
    樓學生自助影印場所，均以東吳中文系師、生成員為主要閱
    覽對象之處所、來源，則在該社群之中，被告評論之根據或
    其所評論之事實，或經被告言論一併援引，或並非不得由閱
    覽人藉有效管道而查明，以形成自己之判斷、評價，自為選
    擇被告之意見是否持平。(4)至被告另藉「為所欲為」之用詞
    ，亦對於告訴人主持系務期間之中研所招生公平性為負面之
    評價。然有關碩、博士班之招生命題、口試、閱卷之制度，
    如何盡可能求其公平，本係可受公評之事，過份偏重人治，
    確實較有可能衍生弊端。證人即東吳大學前校長劉源俊亦證
    稱：在告訴人任系主任時，曾有人檢舉東吳中文系研究所入
    學考試更改考試成績乙事，當時系所作法與規定不符（參見
    97年11月27日審判筆錄第16頁），則被告據以提出上開評論
    ，並非毫無根據。況言論自由之價值，原即在促進權力之制
    衡，告訴人任東吳中文系系主任共3 屆，於被告行為時已連
    任2 屆，曾握公器，掌有分配資源之實力，當時且仍為意見
    領袖，是被告針對其所為之言論縱嫌偏頗、誇張，亦應給予
    最大限度之容忍。綜上，被告所為之「黑箱作業」、「為所
    欲為」等用語，對於告訴人之名譽固存有貶抑效果，然基上
    權衡結果，被告之言論自由仍應優先於告訴人之名譽權而受
    保護，應認未逾刑法第311條第3款「善意」、「適當」之範
    疇。況衡酌當時課程委員會之運作方式，既已成為東吳中文
    系內之重要公共議題，存有不同意見陣營，且曾有部分東吳
    中文系教授訴諸校長，以求變革，自為東吳中文系師、生均
    所得知悉之爭議，被告就此發表言論，應屬學術言論自由之
    範疇。檢察官循告訴人所請上訴意旨僅摘錄被告在此要求變
    革之際之部分言論而予割裂，指摘被告發表言論之唯一目的
    在貶抑告訴人名譽，即非可採，亦難認為有理由，應予駁回
    。
三、據上論斷，應依刑事訴訟法第373條、第368條，判決如主文
    。
本案經檢察官田炳麟到庭執行職務。
中    華    民    國    98    年    4     月    2     日
                  刑事第十庭審判長法  官  楊炳禎
                                  法  官  朱光仁
                                  法  官  陳春秋
以上正本證明與原本無異。
不得上訴。
                                  書記官  李家敏
中    華    民    國    98    年    4     月    3     日


司法院資訊處製作；財團法人民間司法改革基金會備份。
